【裁判字號】    99,保險上易,12
【裁判日期】    990921
【裁判案由】    給付保險金
【裁判全文】
臺灣高等法院臺中分院民事判決      99年度保險上易字第12號
上  訴  人  全球人壽保險股份有限公司
法定代理人  戊○○
訴訟代理人  己○○
被 上 訴人  丁○○
被 上 訴人  乙○○
兼前列二人
共      同
訴訟代理人  丙○○
兼前列三人
共      同
訴訟代理人  甲○○
訴訟代理人  丙○○
上列當事人間請求給付保險金事件，上訴人對於民國 99年5月10
日臺灣臺中地方法院 99年度中保險字第1號第一審判決提起上訴
，本院於99年9月7日言詞辯論終結，判決如下：
    主  文
上訴駁回。
第二審訴訟費用由上訴人負擔。
    事實及理由
一、被上訴人主張：伊之被繼承人張連洋與上訴人簽訂人身保險
    契約，保險單號碼為0000000000，要保人、被保險人均為張
    連洋，險種為全球人壽防癌終身健康保險，受益人為被上訴
    人甲○○、丙○○，生效日民國（下同） 96年7月31日，滿
    期日為 143年7月31日。（下稱系爭保險）。張連洋於98年1
    月31日因「胃癌」前往中國醫藥大學附設醫院住院治療，其
    後向上訴人申請保險金給付，上訴人卻以張連洋投保前未告
    知有腹腔疼痛之症狀為由，寄發存證信函作為解除保險契約
    之意思表示，拒絕給付保險金。張連洋投保前雖曾因腹痛就
    醫，但當時醫生告知係屬大腸激躁症、精神官能症、消化不
    良等問題，並非嚴重的組織性症狀，醫師建議進行多項檢查
    ，因為是便秘的問題，僅進行腸道檢查，未為胃鏡檢查，而
    腸道檢查均正常，僅門診 3次後，未為其他治療，即回復正
    常作息。張連洋的精神性腸胃症狀（偶發性的消化不良）與
    癌症並無關聯，非致癌的因素，無因果關係，亦非危險估計
    之要素，上訴人以張連洋違反保險法第64條之規定解除契約
    ，於法無據；雖張連洋有於要保書中告知事項 1「最近二月
    內是否曾因受傷或生病接受醫師治療、診療或用藥？」之詢
    問勾選「否」之情事，但此部分的就診與癌症並無關係；對
    於癌症保險與一般人壽保險而言，保險業的要保有明顯差別
    ，並無針對「間質性」症狀之告知項目，故對於情緒性的症
    狀，未在要保書的告知範圍。上訴人恣意擴大告知範圍之解
    釋，限縮被保險人之權益，違反保險法第54條為有利於被保
    險人解釋之優先原則。而張連洋於提起本件訴訟後，在98年
    8月21 日死亡，丁○○、甲○○、乙○○與丙○○為其繼承
    人，已提出書狀聲明承受訴訟，因此，上訴人應給付被上訴
    人初次罹患癌症保險金10萬元、癌症手術保險金：10萬元、
    癌症住院保險金15萬5000元、癌症療養保險金 3萬1000元、
    化學治療及放射線治療費 2萬9000元、身故保險金10萬元，
    共計51萬5000元。受益人為被上訴人丙○○及甲○○。爰求
    為命上訴人如數給付之判決。
二、上訴人則以：張連洋投保系爭保險前曾因「不明原因上腹痛
    」，於 96年3月16日、4月13日、6月29日至臺安醫院雙十分
    院治療，並非被上訴人所稱係因「大腸激躁症、精神官能症
    、消化不良」等病症而就醫，且同年4月13日、6月29日醫師
    均建議張連洋進行「胃鏡檢查」，張連洋卻未進行胃鏡檢查
    ，且就其病痛發生之部位，及於中國醫藥大學附設醫院胃癌
    確診前主訴「腹部不適約 2年」時間推論，與本件保險事故
    「胃惡性腫瘤」之發生，於醫學經驗上實難謂全無關連，二
    者間有其或然性。依一般核保原則必請被保險人就醫至確認
    該病症後，上訴人始進行核保評估，上訴人不會於未確定該
    病症時同意承保，而本件被保險人張連洋竟於 96年7月31日
    投保時，對於要保書中參、告知事項1.過去二月內是否曾因
    受傷或生病接受醫師治療、診療或用藥？之詢問，勾選「否
    」，故張連洋未盡據實告知義務之行為，顯影響上訴人對保
    險危險之評估，已違反保險法第64條據實告知之義務，而張
    連洋違反據實告知義務之行為與本件保險事故之發生，二者
    間存有因果關係。上訴人據此以存證信函向被上訴人為解除
    保險契約之意思表示，該意思表示亦於法定期間內為被保險
    人張連洋收受，故被上訴人所投保之保險契約業已解除，自
    始不生效力等語，資為抗辯，並求為判決駁回被上訴人之訴
    。
三、原審為上訴人敗訴之判決，上訴人不服，求為判決(一)原判決
    廢棄。被上訴人在第一審之訴駁回。被上訴人則求為判決駁
    回上訴。
四、兩造不爭執事項：
  (一)被上訴人之被繼承人張連洋與上訴人簽訂人身保險契約，保
    險單號碼為0000000000，要保人、被保險人均為張連洋，險
    種為全球人壽防癌終身健康保險，受益人為被上訴人甲○○
    、丙○○，生效日96年7月31日，滿期日為143年7月31日。
  (二)被保險人張連洋投保系爭保險前曾因腹痛就醫，當時藥單暨
    繳費收據上載明病症為大腸激躁症、精神官能症、消化不良
    等問題。
  (三)被保險人張連洋於98年12月間確定罹患胃惡性腫瘤，由中國
    醫藥大學附設醫院診斷證明書為證。
  (四)上訴人曾於 98年3月30日寄送解除保險契約之存證信函，被
    上訴人於98年3月31日收受。
  (五)張連洋投保系爭保險契約時，對於要保書中參、告知事項1.
    過去二月內是否曾因受傷或生病接受醫師治療、診療或用藥
    之詢問，勾選「否」。
  (六)被上訴人不請求門診醫療保險金4000元。
  (七)如認被上訴人得請求上訴人給付保險金，對被上訴人得請求
    之總額為51萬5000元，上訴人不爭執。
五、兩造爭執事項：
  (一)被上訴人之被繼承人張連洋（要保人）有無違反保險法第64
    條據實告知義務？
  (二)縱認被上訴人之被繼承人張連洋（要保人）違反保險法第64
    條之規定，張連洋違反告知義務與保險事故發生有無因果關
    係？
  (三)系爭保險契約是否業經上訴人合法解除？
六、按保險法第64條規定之立法意旨，係基於保險契約為最大誠
    信契約及保費公平分擔、契約對價平衡原則，故課以要保人
    及被保險人於投保時，對於保險人之書面詢問負有據實告知
    之義務，俾保險人就危險之估計能作正確之判斷。一方面由
    於保險事業之經營上，保險人必需就擔負之危險，知悉有關
    其測定之重要事項，故對最能知悉其事實之要保人明文規定
    使其負擔此一義務；另一方面，保險人係具有從事保險營業
    之專門知識與經驗者，對於業務之經營，自須盡較常人為高
    之注意義務，故保險人亦不得僅依要保人之聲明為估定危險
    之唯一依據，仍須就訂約有關事項為適當必要之調查，此由
    保險法第 64條第3項特別規定行使解除權之短期除斥期間，
    遠比民法第 93條撤銷受詐欺而為意思表示應於發見後1年內
    或自意思表示經過10年內為之為短，以求早日確定雙方之關
    係。故保險人依保險法第64條規定得解除契約或拒絕理賠之
    條件，為要保人及被保險人對於保險人之書面詢問，有不實
    之說明或故意隱匿影響保險人對危險評估程度情形而言。保
    險法既賦予保險人得以書面詢問要保人或被保險人有關保險
    標的各項事由之權，要保人或被保險人對保險人之詢問、調
    查復有據實陳述之責任，益見保險法第64條為求兼顧要保人
    與保險人雙方之權益，避免保險人於承保時不為相當之調查
    ，若未發生保險事故則坐享收取保險費之利益，如保險事故
    發生，則指摘要保人未盡告知義務而任意解除契約。且書面
    詢問、調查並無困難，如保險人不克盡其書面詢問之義務，
    捨此不為，而僅依過往資料率予承保者，保險人即應就其自
    身之輕忽，承受風險。其對危險之估計，既未因要保人消極
    未告知其實際健康事項，而造成額外之負擔，則對價平衡關
    係未遭破壞，保險人自不得據以解除契約。
七、查本件被保險人張連洋於 96年7月31日與上訴人簽訂人身保
    險契約（保險期間自 96年7月31日起至143年7月31日止）前
    ，曾因不明原因上腹痛於96年3月至6月間至臺安醫院雙十分
    院就診，並經該院診斷為大腸激躁症、精神官能症、消化不
    良等問題乙節，有原審依職權所調取之該院病歷資料可參，
    且為兩造所不爭執，核屬實在。是被保險人在張連洋於96年
    7 月31日投保系爭人身保顯時，其對保險人所為健康事項之
    書面詢問，勾選「否」，固違反保險法第64條之告知義務。
    惟查，受益人如證明該事故確已發生，且依經驗法則，其保
    險事故發生通常與所未告知事項無相當因果關係者，應認其
    已盡證明之責。於此情形，保險人如抗辯其有相當因果關係
    者，自應就其抗辯之事實負證明之責，始符合舉證責任分配
    之原則。次按要保人故意隱匿，或因過失遺漏，或為不實之
    說明，足以變更或減少保險人對於危險之估計者，保險人固
    得解除契約；其危險發生後亦同。但要保人證明危險之發生
    非基於其說明或未說明之事實時，不在此限，保險法第64條
    第 2項定有明文。再按保險事故與要保人所未告知或不實說
    明之事項並無關聯者，該事項已確定對保險事故之發生不具
    影響，保險人亦未因該未告知或不實說明之事項，造成額外
    之負擔，「對價平衡」並未遭破壞時，保險人即不得以此為
    由，解除契約，否則即與誠信原則有違，最高法院82年台上
    字第 279號判決可資參照。依卷附中國醫藥大學附設醫院診
    斷說明書所載內容觀之，被保險人張連洋乃係罹患「胃惡性
    腫瘤」。本件被保險人張連洋雖曾因不明原因上腹痛前往臺
    安醫院雙方分院就醫，依臺安醫院雙十分院病歷等資料，其
    中病歷表上未記載如上訴人提出之上訴人詢問臺安醫院雙十
    分院之病歷摘要報告書第 5項：「本疾病(事故)歷次門診或
    住院日期：96年3月16日上腹痛，96年4月13日上腹痛，建議
    胃鏡檢查， 96年6月29日上腹痛，建議胃鏡檢查。」有關建
    議被保險人張連洋進行胃鏡檢查之記錄，故不足認定張連洋
    有明知應進行胃鏡檢查而未為之情事；另參臺安醫院雙十分
    院門診收據上載明之病名為「大腸激躁症、精神官能症、消
    化不良」，依一般病患醫學知識，難以期待病患對於胃部有
    關病症有直接聯想及認識，然本件被保險人張連洋乃係因胃
    惡性腫瘤而死亡，而被保險人張連洋於投保系爭保險契約所
    未據實告知之事項係「大腸激躁症、精神官能症、消化不良
    」，與其死亡之肇始原因「胃惡性腫瘤」間，應無直接之因
    果關係存在，是導致被保險人張連洋死亡之「胃惡性腫瘤」
    ，與其所未告知之不實說明事項並無關聯，對保險事故之發
    生不生直接之影響。本院復函詢臺安醫院雙十分院，該院覆
    以病患張連洋96年3月至6月間上腹痛與消化不良之症狀，因
    懷疑胃部之病變，故建議胃鏡檢查，與後來檢查之胃癌有可
    能有因果關係，但未做檢查，無法確定等語，亦無法證明張
    連洋大腸激躁症、精神官能症、消化不良與其後之「胃惡性
    腫瘤」間有直接之因果關係。是上訴人仍不得以此為由，而
    主張解除契約。
八、綜上所述，被上訴人依兩造保險契約之約定，得請求上訴人
    給付保險金，而本件被上訴人得請求之保險金總額為51萬50
    00元，上訴人並不爭執，則被上訴人起訴請求上訴人給付上
    開金額，為有理由，應予准許。原審判命上訴人如數給付，
    於法並無不合。上訴意旨指摘原判決不當，求予廢棄改判，
    為無理由，應予駁回。
九、本件事證已臻明確，兩造其餘攻擊、防禦方法及舉證，核與
    判決無影響，爰不逐一論述，併此敘明。
十、據上論結，本件上訴為無理由，依民事訴訟法第449條第1項
    、第78條，判決如主文。
中    華    民    國    99    年    9     月    21    日
                民事第三庭    審判長法  官  陳照德
                                    法  官  朱  樑
                                    法  官  曾謀貴
以上正本係照原本作成。
不得上訴。
                                    書記官  王麗珍
中    華    民    國    99    年    9     月    21    日
                                                      Ｓ

司法院資訊處製作；財團法人民間司法改革基金會備份。
